臺灣高等法院臺中分院民事判決
110年度上字第214號
上  訴  人  吳錫鎗  

訴訟代理人  林開福律師
被上訴人    李惠芳  
訴訟代理人  楊玉珍律師
複代理人    黃俊榮律師
上列當事人間請求返還借名登記事件，上訴人對於民國110年2月
25日臺灣臺中地方法院109年度訴字第2946號第一審判決提起上
訴，本院於111年1月25日言詞辯論終結，判決如下：
    主  文
上訴駁回。
第二審訴訟費用由上訴人負擔。
    事  實
一、上訴人主張：兩造原為夫妻關係。臺中市○○區○○段00地號土
    地（權利範圍10000分之125）及其上同段0000建號建物（權
    利範圍全部）即門牌號碼臺中市○○區○○○○街00○0號0樓之0（
    下稱系爭房地）為伊於民國86年5月16日出資購買，購買後
    由兩造共同居住。因被上訴人向伊表示伊名下已有一於高雄
    之房地，而被上訴人名下則無財產，感覺沒有安全感，希望
    伊將系爭房地登記在被上訴人名下，伊遂同意將系爭房屋登
    記在被上訴人名下，惟伊對於系爭房地仍有使用、收益、管
    理權而為實際所有權人，系爭房地管理費、水電瓦斯費、稅
    捐等亦由伊繳納。嗣被上訴人因不滿伊之生活習慣及相處方
    式，於104年間搬離系爭房地，另外租屋居住。詎被上訴人
    明知伊為系爭房地實際所有權人，自己僅為出借名義之人，
    竟未經伊同意，於108年9月間將系爭房地設定最高限額抵押
    權予聯邦商業銀行股份有限公司(下稱聯邦銀行)，作為被上
    訴人向該銀行借款之擔保，已違背上訴人之付託，爰以起訴
    狀繕本送達為終止借名登記之意思表示，並依民法第179條
    、第767條第1項中段規定，請求被上訴人應將系爭房地所有
    權移轉登記於伊（原審為上訴人敗訴之判決，上訴人不服，
    提起上訴）。並上訴聲明：㈠原判決廢棄。㈡被上訴人應將系
    爭房地所有權移轉登記於上訴人。
二、被上訴人則以：系爭房地是伊以婚前工作收入、變賣股票之
    資金所購買，縱有部分價金由上訴人支付，然其原因諸多，
    不一而足，不得據此推論兩造存有借名登記之合意。被上訴
    人之銀行帳戶係自己使用，以自己資金操作股票，並無借予
    上訴人使用之情形。縱伊帳戶有部分款項來自上訴人，其原
    因諸多，或因贈與，或貼補家用，或僅係上訴人出於夫妻關
    係而為之資金贊助，尚難據此即推論系爭房地為上訴人出資
    ；又伊係因上訴人之家暴行徑始搬離系爭房地，與兩造間是
    否存有借名登記關係無涉，上訴人既未舉證證明兩造間有借
    名登記意思表示合致之事實，其本件請求為無理由等語，資
    為抗辯。並答辯聲明：上訴駁回。
三、兩造就本件為爭點整理如下：（見本院卷第65頁）
㈠、不爭執事項：
１、兩造於79年間結婚，嗣於110年1月8日經原法院109年度婚字
    第51號判決離婚，上訴人上訴後，經本院110年度家上字第4
    6號於110年5月25日判決駁回上訴（下稱系爭離婚事件）。
２、系爭房地於86年5月16日以買賣原因登記於被上訴人名下。
３、被上訴人於108年9月間，以系爭房地向聯邦銀行貸款，並設
    定本金672萬元最高限額抵押權。
４、上訴人以被上訴人擅自設定不爭執事項３之最高限額抵押權，
    向臺灣臺中地方檢察署（下稱臺中地檢署）提出背信告訴，
    經該署檢察官以109年度偵字第13036號不起訴處分確定在案
    （下稱系爭背信案件）。
５、系爭房地之水、電、瓦斯費至少自104年9月起，由上訴人申
    設之兆豐銀行00000000000號帳戶（下稱0000號帳戶）扣款
    繳納。
６、兩造共同居住於系爭房地，被上訴人於104年11月16日搬離系
    爭房地。
㈡、爭點：
１、兩造間關於系爭房地有無借名登記關係？
２、上訴人主張終止兩造借名登記契約，並依民法第179條、第76
    7條第1項中段規定，請求被上訴人將系爭房地所有權移轉登
    記予上訴人，有無理由？
四、得心證之理由：
㈠、按借名登記契約係當事人約定一方將自己之財產以他方名義
    登記，而仍由自己管理、使用、處分，他方則允為該財產之
    出名登記。借名登記契約之成立，側重於借名者與出名者間
    之信任關係，及出名者與該登記有關之勞務給付，具有不屬
    於法律上所定其他契約種類之勞務給付契約性質，應與委任
    同視，倘其內容不違反強制、禁止規定及公序良俗者，當賦
    予無名契約之法律效力，並依民法第529條規定，適用民法
    委任之相關規定(最高法院99年度台上字第1662號判決意旨
    參照)。主張借名登記者，於被告未自認下，自應就借名登
    記之事實負舉證責任，且就此項利己事實證明至使法院就其
    存在達到確信之程度，始可謂已盡其依民事訴訟法第277條
    前段規定之舉證責任(最高法院101年度台上字第1775號判決
    意旨參照)。負有舉證責任之當事人，若未能證實自己主張
    之事實為真實，縱然他方就其抗辯事實即令不能舉證，或其
    所舉證據尚有疵累，亦應受敗訴之判決(最高法院108年度台
    上字第129號判決要旨參照)。上訴人主張其為系爭房地之實
    際所有權人，兩造間成立借名登記契約等語，惟為被上訴人
    所否認，則依上開說明，自應由上訴人就此有利於己之事實
    負舉證責任。
㈡、上訴人主張系爭房地為其出資購買乙節，據其提出其永豐商
    業銀行西屯分行00000000000000號之支票存款帳戶（下稱00
    00號帳戶）明細顯示於86年5月7日支出130萬元、86年5月26
    日支出440萬元等情為證（見原審卷第99頁、101頁），而被
    上訴人則否認上開款項係支付系爭房地之買賣價金。查，永
    豐銀行作業處於109年11月17日函覆原審並說明：0000號帳
    戶於86年5月7日兌付130萬元、86年5月26日兌付440萬元之
    提示人資料，因上開支票已逾保存期限並銷毀，故無法提供
    資料（見原審卷第103-1頁）。則上開2筆款項是否確係用以
    支付系爭房地價金，尚非明確。又被上訴人主張縱上開2筆
    款項係用以支付買賣價金，該等款項亦係自伊變賣股票所得
    ，由伊之國泰世華商業銀行（下稱國泰世華銀行）鳳山分行
    000000000000號證券帳戶（下稱0000號帳戶）及國泰世華銀
    行000000000000號帳戶（下稱0000號帳戶）之資金匯至上訴
    人0000號帳戶兌付等語。而查，依據國泰世華銀行存匯作業
    管理部110年10月21日國世存匯作業字第0000000000號函檢
    送被上訴人之0000號、0000號帳戶交易明細顯示：於86年4
    月22日由0000號證券帳戶匯款180萬元至0000號帳戶，再於
    同日由被上訴人0000號帳戶匯款181萬5018元至上訴人0000
    號帳戶；於86年5月2日自0000號帳戶匯款192萬元至0000號
    帳戶；於86年5月5日自0000號帳戶匯款135萬18元、於86年5
    月21日匯款168萬7127元至上訴人0000號帳戶；另於86年5月
    21日自0000號帳戶匯款34萬5625元至上訴人0000號帳戶（見
    本院卷第225頁、231頁、232頁）；再對照上訴人0000號帳
    戶交易明細於86年5月7日兌付130萬元、86年5月26日兌付44
    0萬元之前後餘額觀之（見原審卷第99頁、101頁），上開自
    被上訴人0000號、0000號帳戶之匯款應係用以兌付上開130
    萬元、440萬元之大部分款項，應可認定。
㈢、上訴人先稱其係以其自○○○○公司退休金購買系爭房地（見原
    審卷第133頁、本院卷第34頁），其後再稱其因退休，手上
    有大筆現金及股票，需要一帳戶操作資金，故向被上訴人借
    用0000號帳戶使用，該帳戶實際為伊在使用，帳戶內之資金
    均為其所有（見本院卷第103頁），而後復稱：其預計購買
    股票時，先將其於0000號帳戶內之資金，匯至被上訴人之00
    00號帳戶，再指示被上訴人下單，成交時，再指示被上訴人
    將交割款轉入被上訴人0000號帳戶完成交割，故購買之股票
    均係伊資金，僅借用於被上訴人帳戶，因此由被上訴人上開
    帳戶匯至0000號帳戶支付買賣價金均為伊出資等語（見本院
    卷第176至177頁），惟均為被上訴人所否認。而查，上訴人
    既已申設0000號、0000號帳戶，即可使用自己帳戶或另以自
    己名義開設證券帳戶從事股票交易，並無借用被上訴人帳戶
    之必要甚明，則上訴人主張伊為被上訴人之0000號、0000號
    帳戶之實際使用人，其內資金均為伊所有云云，尚難盡信。
    另觀之上訴人0000號、0000號帳戶自84年5月11日至86年4月
    12日期間，固曾匯款數萬元、數十萬、或上百萬元至0000號
    帳戶之情形（見本院卷第219至225頁），然兩造自79年間即
    結為夫妻，而匯款之原因多端，或為支應家庭生活各項支出
    、或無償給與等，均有可能，上訴人僅以兩造帳戶形式上之
    匯款情形，即謂伊匯至被上訴人帳戶係供伊操作股票之用，
    其後自被上訴人帳戶匯至伊帳戶之資金，均為伊操作股票回
    收所得，故自被上訴人0000號、0000號帳戶匯至伊0000號帳
    戶而作為兌付上開130萬元、440萬元支票之資金，均為伊所
    有云云，無從逕予採信。此外，上訴人復未提出其他證據證
    明其為0000號、0000號帳戶之實際使用人，則其主張該等帳
    戶係向被上訴人借用，帳戶內資金均為伊所有，因而購買系
    爭房地之資金均為伊支付云云，亦無足採。
㈣、況且，契約以當事人間互相表示意思一致者始為成立，為民
    法第153條第1項所明定。上訴人雖謂其為使被上訴人有安全
    感而將系爭房地登記予被上訴人名下，惟未能舉證證明兩造
    於何時、地有借名登記契約意思表示合致之事實，即難謂兩
    造已成立借名登記契約。且參諸上訴人於系爭背信案件偵查
    中陳稱：（問：為何登記在被上訴人名下）想說夫妻嘛，給
    她一點安全感，我是想比較遠，一般男人壽命比女人短，如
    果我死了，還要再轉手也麻煩；我也是遇到事情才知道借名
    登記這些等語（見偵查卷第107頁反面）。則依上訴人所述
    ，其並無於生前或死後要將系爭房地移轉取回之意思，即與
    所謂借名登記不符，且其自承係遇到事情（即與被上訴人有
    離婚訴訟）才知道借名登記。益徵上訴人主張兩造於86年間
    購買系爭房地時有成立借名契約云云，應無足採。
㈤、至於上訴人主張系爭房地水、電、瓦斯、管理費及稅捐均由
    其繳納，足證其為實際所有權人云云。惟查，被上訴人於10
    4年11月16日搬離系爭房地，而在此之前，兩造為夫妻關係
    ，共同居住於系爭房地，為兩造所不爭執（見不爭執事項６
    ），故於104年11月16日以前，上訴人基於夫妻共同生活而
    支付上開稅費，尚難據此推認兩造有借名登記關係存在。又
    上訴人主張係被上訴人搬離系爭房地，非伊搬離，足見兩造
    間有借名登記關係云云。惟查，被上訴人於109年間對上訴
    人提出系爭離婚事件，據兩造子女甲○○於該事件審理時證稱
    ：上訴人長期對被上訴人及伊動手、破口大罵；於103年8月
    1日，上訴人拿玻璃杯朝被上訴人坐的餐桌前方砸過去，碎
    片濺到被上訴人，導致被上訴人受傷；伊於104年9月與被上
    訴人至臺中第六分局報警，因當時兩造吵架，上訴人作勢要
    打被上訴人，伊要打113，上訴人就停止，報警後，伊和被
    上訴人在車上過夜，不敢回家很怕被打；因為長期壓力，伊
    請被上訴人帶伊搬出去住，伊等和上訴人分居已4、5年等語
    ，有系爭離婚事件判決在卷可稽（見原審卷152至153頁、本
    院卷第325頁）。足見被上訴人主張其於104年11月間離家係
    因不堪上訴人對伊實施家庭暴力行為所致，應屬可採。被上
    訴人既係為躲避上訴人施以暴力，即難期待被上訴人要求上
    訴人搬離，是以上訴人主張係被上訴人自系爭房地搬離，足
    證兩造間有借名登記關係云云，自無可採信。再者
　　，自104年9月份起，系爭房地水、電、瓦斯費係自上訴人之
    0000號帳戶扣繳乙情，固有該帳戶交易明細在卷為證（見原
    審卷第25至48頁），並為被上訴人所不爭執。惟被上訴人係
    因不堪上訴人施暴而搬離系爭房地，因而由上訴人居住於系
    爭房地，業如前述，則上訴人支付因使用系爭房地所生之水
    、電、瓦斯、管理費或相關稅捐，尚無違情理，自無從以上
    訴人支付系爭房地之水、電、瓦斯、管理費或稅捐等情，即
    認上訴人為系爭房地之實際所有權人，或兩造間有成立借名
    登記契約之事實。
㈥、基上，上訴人既未能舉證證明兩造間就系爭房地成立借名登
    記契約，則上訴人主張依據民法第549條第1項規定終止借名
    登記之委任關係，於委任關係終止後，被上訴人仍登記為系
    爭房地之所有權人，構成不當得利，依據民法第179條、第7
    67條第1項中段規定，請求被上訴人應將系爭房地所有權移
    轉登記予上訴人，即屬無據。
五、綜上所述，上訴人依據民法第179條、第767條1項中段之規
    定，請求被上訴人應將系爭房地所有權移轉登記予上訴人，
    為無理由，應予駁回。從而，原審所為上訴人敗訴之判決，
    核無違誤，上訴意旨指摘原判決不當，求予廢棄改判，為無
    理由，應予駁回。
六、本件事證已臻明確，兩造其餘之攻擊或防禦方法及所提證據
    ，經本院審酌後均認與本件之結論無涉，茲不再一一論列，
    併予敘明。
七、據上論結，本件上訴為無理由，爰判決如主文。
中　　華　　民　　國　　111 　年　　2 　　月　　22　　日
              民事第五庭    審判長法　官  游文科
                                  法　官  楊珮瑛
                                  法　官  李慧瑜
正本係照原本作成。
上訴人得上訴。
如不服本判決，須於收受判決送達後20日內向本院提出上訴書狀
，其未表明上訴理由者，應於提出上訴後20日內向本院提出上訴
理由書狀（均須按他造人數附具繕本）。因疫情而遲誤不變期間
，得向法院聲請回復原狀。
上訴時應提出委任律師為訴訟代理人之委任狀。具有民事訴訟法
第466條之1第1項但書或第2項之情形為訴訟代理人者，另應附具
律師及格證書及釋明委任人與受任人有該條項所定關係之釋明文
書影本。如委任律師提起上訴者，應一併繳納上訴審裁判費。

                                  書記官  陳秀鳳
　　　　　　　　　　　　　　　　　
中　　華　　民　　國　　111 　年　　2 　　月　　22　　日